【裁判字號】    99,家上,2
【裁判日期】    990928
【裁判案由】    離婚損害賠償
【裁判全文】
福建高等法院金門分院民事判決           99年度家上字第2號
上  訴  人  甲○○
被 上訴 人  乙○○
訴訟代理人  丁志達律師
            陳錫川律師
            方耀德律師
上列當事人間請求離婚損害賠償事件，上訴人對於中華民國99年
4月16日福建金門地方法院99年度家訴字第2號第一審判決提起上
訴，並為訴之追加，本院於99年9 月14日言詞辯論終結，判決如
下：
    主  文
原判決關於駁回上訴人後開第二項之訴部分，及該部分假執行之
聲請，暨訴訟費用之裁判均廢棄。
被上訴人應再給付上訴人新台幣伍拾萬元。
其餘上訴及追加之訴均駁回。
第一審及第二審（含追加之訴部分）訴訟費用，由被上訴人負擔
百分之三十三，餘由上訴人負擔。
    事實及理由
壹、程序方面：
一、按在第二審為訴之變更或追加，非經他造同意，不得為之。
    但請求之基礎事實同一者，不在此限，民事訴訟法第446 條
    第1項但書、第255條第1項第2款定有明文。所謂「請求之基
    礎事實同一」，係指變更或追加之訴與原訴之主要爭點有其
    共同性，各請求利益之主張在社會生活上可認為同一或關連
    ，而就原請求之訴訟及證據資料，於審理繼續進行在相當程
    度範圍內具有同一性或一體性，得期待於後請求之審理予以
    利用，俾先後兩請求在同一程式得加以解決，避免重複審理
    ，進而為統一解決紛爭者，即屬之（最高法院90年度台抗字
    第2 號、91年度台簡抗字第33號、95年度台上字第1573號裁
    判意旨參照）。
二、上訴人主張：兩造原為夫妻，因婚姻產生破碇，終至分居而
    難以維持婚姻，經法院判決離婚確定，婚姻破綻肇因於被上
    訴人之過失，爰依民法第1056條第2 項規定，請求被上訴人
    賠償上訴人因判決離婚受有非財產損害新台幣（下同） 200
    萬元，嗣於本院追加主張依民法第1056條第1 項規定，請求
    被上訴人賠償上訴人因判決離婚所受財產損害134,180 元，
    因基礎原因事實同一，無須經被上訴人同意，所為追加應予
    准許。
貳、實體方面：
一、本件上訴人主張：兩造原為夫妻，因婚姻產生破碇，終至分
    居而難以維持婚姻，經台灣新竹地方法院90年度婚字第 370
    號、台灣高等法院91年度家上字第333 號判決離婚確定，婚
    姻破綻肇因於被上訴人對上訴人暴力相向，復經常涉足酒家
    等不正常場所，並與其他女人交往，甚而在家中裝設竊聽器
    並僱人跟蹤，進而誣指上訴人外遇等因素所致，此等事由致
    使獨力扶養3 名子女之上訴人精神上至為痛苦，爰依民法第
    1056條第2 項規定，請求被上訴人賠償上訴人因判決離婚受
    有非財產損害新台幣（下同）200 萬元，為此提起本件訴訟
    ，聲明求為判決：１、上訴人應給付被上訴2 百萬元及自92
    年8月12日起至清償日止，按週年利率百分之5計算之利息。
    ２、願供擔保請准宣告假執行。嗣於本院追加主張依民法第
    1056條第1 項規定，請求被上訴人賠償上訴人因判決離婚所
    受財產損害134,180元，包括離婚訴訟委任律師之費用
    131,180元，及離婚訴訟之裁判費3千元 。
二、被上訴人則以：上訴人請求非財產上損害賠償金額過高，被
    上訴人為學校幹事，年薪約50餘萬元，名下無不動產，而上
    訴人97年度各類所得達71萬餘元，復有不動產市價約3 千萬
    元，上訴人請求200 萬元過高。又財產損害部分，委任律師
    費用得列訴訟費用，向敗訴他造請求者，限於第三審律師酬
    金，且須經法院裁定，上訴人此部分請求不符規定；另裁判
    費應依前案確定判決予以決定，而非在本件請求等語，資為
    抗辯。
三、原審為上訴人一部有理由，一部無理由之判決，判決被上訴
    人應給付上訴人20萬元及自99年3 月12日起至清償日止，按
    週年利率百分之5 計算之利息，並駁回上訴人其餘請求，上
    訴人不服，提起上訴，並為訴之追加，上訴聲明：（一）原
    判決不利上訴人部分廢棄。（二）上開廢棄部分，被上訴人
    應再給付被上訴人180 萬元。（三）被上訴人應給付上訴人
    134,180 元。被上訴人答辯聲明：上訴及追加之訴駁回。被
    上訴人就原審命其給付部分並未提起上訴。
四、兩造不爭執事項：（見本院卷第66頁）
（一）兩造經法院判決離婚，於92年8月11日確定。
（二）本件起訴日為99年3月3日，起訴狀繕本於99年3 月11日經
      被上訴人收受（見原審卷第72-1頁送達證書）。
（三）被上訴人在本件損害賠償事件中，對判決離婚之原因不為
      無過失抗辯。
五、本件經依民事訴訟法第463條準用同法第270條之1第1項第 3
    款、第3 項規定，整理並協議簡化爭點如下：（見本院卷第
    66頁）
（一）本件上訴人得請求非財產上損害賠償之金額為何？
（二）本件上訴人得否請求財產上之損害賠償？如可，金額為何
      ？
六、本件上訴人得請求非財產上損害賠償之金額為何？
（一）按夫妻之一方，因判決離婚而受有損害者，得向有過失之
      他方，請求賠償。前項情形，雖非財產上之損害，受害人
      亦得請求賠償相當之金額。但以受害人無過失者為限，民
      法第1056條定有明文。又受害人因離婚所受非財產上之損
      害，包括受害人因離婚所受之精神上痛苦，如何之數額始
      屬相當，則應按所受痛苦程度，參酌婚姻之存續期間、年
      齡、兩造之身分、地位、資力及其他一切情事定之。
（二）查兩造於73年間結婚，被上訴人於婚姻關係存續中之86年
      5 月22日毆打上訴人，致上訴人受有頭部外傷、左後耳部
      瘀傷、左肩瘀傷等傷害。被上訴人並曾於88年9 月20日書
      立悔過書予上訴人，記載：「茲因乙○○（即被上訴人）
      交友不慎，誤入歧途，走入不正當之途，從今日起，決不
      再到不正當場所（茶室、酒家、KTV、MTV及特種行業場所
      ），決不在外面與任何女人有不正常關係，決不再做對老
      婆、小孩及家裡有損之事等，否則願負一切民事及刑事之
      責任。家中一切財物、事物由老婆甲○○（即上訴人）作
      主，不得有意見。不要再與那些不正當的人來往」。依兩
      造長子錢羿均於兩造離婚事件證稱：「大約兩年前父親就
      常常出去不在家，整夜都不回家，有時出去買香煙就沒有
      回來，那段期間大約平均兩三天就會不在家一次，整夜都
      不在家，這樣的情形持續了大約一年左右，他們打過架之
      後，慢慢地感情就變得愈來愈差」等語。兩造長女錢妍君
      於離婚事件亦證稱：「父親常常喝酒，回家後會發酒瘋，
      父親常會藉口出去就不回來，或直到十一、二點才回家」
      等語。並有被上訴人於婚姻存續期間與其他女子於房間內
      狀極親密之照片及註明酒店與酒家女聯絡電話之紙條，被
      上訴人並在家中裝設竊聽器僱人跟蹤上訴人，然查無上訴
      人外遇等情，有台灣高等法院91年度家上字第333 號判決
      附卷可稽（見原審卷第20至44頁）。則被上訴人於婚姻存
      續期間對上訴人施加暴力，毆打上訴人，復涉足酒家等不
      正常場所，並與其他女人交往，甚而在家中裝設竊聽器並
      僱人跟蹤，終致上訴人訴請離婚獲准，兩造復已結婚近20
      年，上訴人因離婚所受痛苦程度實屬巨大；而上訴人為52
      年6 月23日生，名下有房屋、土地、汽車及股票多筆，98
      年所得給付總額408,059元；被上訴人49年4月18日生，現
      於金門縣立金寧中小學擔任幹事，名下有汽車及股票多筆
      ，99年8 月之薪資為71,518元等情，有稅務電子閘門財產
      所得調件明細表（見本院卷第92至101 頁）、上訴人98年
      度綜合所得稅電子結算申報書（見本院卷第105至108頁）
      、金門縣立金寧國民中小學99年8月25日洋事字第0990002
      875 號及所附被上訴人薪資證明（見本院卷第117至118頁
      ）在卷足憑，是本院審酌上開情事，兩造婚姻存續期間等
      雙方身分、地位、經濟狀況，及上訴人痛苦程度等一切情
      狀，認上訴人請求之非財產上損害以70萬元為適當，至逾
      此範圍之請求，即屬無據。
七、本件上訴人得否請求財產上之損害賠償？如可，金額為何？
（一）上訴人於本院追加主張依民法第1056條第1 項規定，請求
      被上訴人賠償上訴人因判決離婚所受財產損害134,180元
      ，包括離婚訴訟委任律師之費用131,180 元，及離婚訴訟
      之裁判費3千元。
（二）按夫妻之一方，因判決離婚而受有損害者，得向有過失之
      他方，請求賠償，民法第1056條第1 項若定有明文。惟限
      於因判決離婚所受之損害，而上訴人為提起離婚訴訟而委
      任律師之費用，並非離婚而受之損害。其次，上訴人因離
      婚訴訟所支付之第一審裁判費3 千元，上開台灣新竹地方
      法院90年度婚字第370 號判決業已命由被上訴人負擔，有
      該民事判決附卷可稽（見原審卷第7 頁），自無須於本件
      再追加請求被上訴人賠償3 千元。準此，上訴人依民法第
      1056條第1項規定，請求被上訴人給付131,180元，即有未
      合。
八、綜上所述，上訴人依民法第1056條第2 項規定，訴請被上訴
    人給付上訴人70萬元，及其中20萬元自起訴狀繕本送達之翌
    日即99年3月12日起至清償日止，按週年利率百分之5計算之
    利息，即無不合。上訴人逾此部分之請求，為無理由，不應
    准許，該部分假執行之聲請亦失所附麗，應併予駁回。乃原
    判決僅命被上訴人給付上訴人20萬元本息，尚有未洽，是上
    訴人請求被上訴人再給付50萬元（計算式：70萬－50萬= 20
    萬）部分，並無不合，應予准許，上訴人就此部分指摘原判
    決不當，求予廢棄改判，為有理由，爰將原判決此部分廢棄
    改判如主文第二項所示。至於上訴人請求不應准許部分，原
    審為上訴人敗訴之判決，尚無不合，上訴意旨就此部分求予
    廢棄改判，為無理由，應予駁回。又上訴人追加之訴部分，
    亦無理由，應予駁回。再者，本判決所命給付，因未逾 150
    萬元，本院判決後即告確定，亦無宣告假執行或供擔保免為
    假執行之必要。
九、本件事證已臻明確，兩造其餘攻擊、防禦方法及未經援用之
    證據，經本院審酌後認對判決結果不生影響，爰不一一論列
    ，附此敘明。
十、據上論結，本件上訴為一部有理由，一部無理由，追加之訴
    為無理由，依民事訴訟法第450條、第449條第1 項、第79條
    、第78條，判決如主文。
中    華    民    國    99    年    9     月    28    日
                  民事庭審判長法  官  吳昭瑩
                              法  官  陳坤地
                              法  官  陳容正
以上正本證明與原本無異。
不得上訴。
                              書記官  李麗鳳
中    華    民    國    99    年    9     月    28    日

司法院資訊處製作；財團法人民間司法改革基金會備份。
